臺灣基隆地方法院刑事裁定
111年度聲字第450號
聲明異議人  
即受 刑 人    余維彬





上列聲明異議人即受刑人因詐欺案件，對於臺灣基隆地方檢察署
檢察官執行之指揮（109年度執沒字第1000號）聲明異議，本院
裁定如下：
    主  文
本件聲明異議駁回。
    理  由
一、聲明異議意旨以：聲明異議人即受刑人甲○○（下稱受刑人）
    為109年度執沒字第1000號執行指揮書之執行犯罪所得扣款
    令，提出聲明異議及請求酌留兩個月生活所需共6千元。依
    強制執行法第52條規定，查封時，應酌留債務人及共同生活
    親屬二個月生活必需之食物、燃料及金錢；再依強制執行法
    第17條規定，執行法院如發見債權人查報之財產確非債務人
    所有者，應命債權人另行查報，於強制執行開始後始發見者
    ，應由執行法院撤銷其執行處分。因受刑人現於基隆分監執
    行中之保管金，是受刑人母親在外辛勤工作所得而寄給受刑
    人於獄中的生活費用，非受刑人個人所有或工作所得。受刑
    人於獄中的勞作金，才是受刑人辛勤工作所得，可以扣款。
    故地檢署對受刑人之保管金扣款，是對非受刑人（債務人）
    之財產扣款，應該撤銷執行處分，並將已扣除的部分歸還，
    酌留給受刑人兩個月共6千元的生活所需云云。
二、按受刑人或其法定代理人或配偶以檢察官執行之指揮為不當
    者，得向諭知該裁判之法院聲明異議，刑事訴訟法第484 條
    定有明文。本件受刑人因詐欺案件，前經本院以109年度基
    簡字第8297號判決判處「拘役30日，未據扣案之犯罪所得新
    臺幣26,000元沒收，於全部或一部不能沒收或不宜執行沒收
    時，追徵其價額」確定，此有本院109年度基簡字第829號刑
    事判決及案卷在卷可參，是本件異議人之聲明異議，應由本
    院裁定，合先敘明。
三、按罰金、罰鍰、沒收及沒入之裁判，應依檢察官之命令執行
    之；前條裁判之執行，準用執行民事裁判之規定，刑事訴訟
    法第470條第1項前段、第471條第1項固分別定有明文，惟準
    用與適用有別，適用係完全依其規定而適用之，準用則祇就
    某事項所定之法規，於性質不相牴觸之範圍內適用於其他事
    項之謂，刑事訴訟法第471條第1項固規定沒收及抵償裁判之
    執行，準用執行民事裁判之規定，但刑事執行程序與民事執
    行程序既有相異之處，自應就性質相近者始得準用。強制執
    行法對於維持債務人生活客觀上所需者，非欲藉此而予債務
    人寬裕之生活，而係兼顧人權，認有酌留之必要，即使對於
    受刑人「維持生活客觀所需」之標準或有差別，此項規範之
    適用亦無例外，上開刑事訴訟法第471條第1項規定沒收裁判
    之執行「準用」執行民事裁判之規定，就保障受刑人獄中之
    人權及維持其於監獄生活中最基本生活所需之規範目的而言
    ，在此範圍內亦有準用。而受刑人因作業而取得之勞作金屬
    其額外之收入，保管金乃其親友救濟受刑人之捐贈為受刑人
    之財產，二者性質上均屬受刑人對於監獄之債權，均得為檢
    察官執行沒收處分抵償之標的，於法並無不得執行之情事（
    最高法院100年度台聲字第49號裁定意旨參照）。另有關矯
    正機關收容人因受沒收、追徵犯罪所得或債權執行，需酌留
    生活需求費用一案，建議每月生活需求費用金額標準為3,00
    0元（不區分男女性別），此有法務部矯正署107年6月4日法
    矯署勤字第10705003180號函可參。是檢察官指揮執行沒收
    ，就受刑人勞作金及保管金等財產，若已兼顧受刑人在監執
    行生活所需，酌留受刑人在監獄生活所需定額金錢者，除部
    分人員具特殊原因或醫療需求等因素，需各別審酌外，即難
    謂有何不當（最高法院107年度台抗字第25號、110年度台抗
    字第1415號裁定意旨參照）。
四、經查：
(一)異議人現於法務部○○○○○○○○○○○執行中，本件執行檢察官依
    本院上開確定判決主文所示，對聲請人之保管金、勞作金追
    徵犯罪所得26,000元，經本院依職權調取本案相關卷宗核閱
    屬實，堪以認定。
(二)觀之基隆地檢署檢察官先後以110年12月30日基檢貞丙109執
    沒1000、110執聲他357字第1109027253號、111年5月10日基
    檢貞丙109執沒1000字第11190113400號函執行命令內容，檢
    察官指揮執行沒收時，已明揭請基隆分監就該監獄保管帳戶
    內之受刑人之保管金及勞作金，酌留在監生活所需3,000元
    後，將餘款匯送該署301專戶辦理沒收，是檢察官上述指揮
    執行沒收，既已兼顧受刑人在監執行生活所需酌留3,000元
    ，並未低於法務部矯正署107年6月4日法矯署勤字第1070500
    3180號函所建議之收容人每月在監基本生活費用金額標準3,
    000元。以一般受刑人在監獄之給養及醫治，均由國家負擔
    ，受刑人所需者僅生活日常用品，衡情費用應屬有限，且卷
    查受刑人並無何特殊原因或醫療需求等因素致應提高酌留生
    活費用之事證，是檢察官指揮本件執行沒收，就基隆分監保
    管帳戶內之受刑人保管金及勞作金扣除酌留數額所餘部分予
    以執行，作為扣繳前開確定判決所宣告沒收之犯罪所得，於
    法並無不合。
(三)至受刑人雖主張保管金皆由母親寄入監所予受刑人，作為日
    常生活必需用品之花費，非受刑人工作所得之財產，應不得
    扣除保管金，請只扣除受刑人在監獄工作所得之作業勞作金
    云云。然依照上開說明，該保管金本屬異議人所有之財產，
　　自得為檢察官執行沒收處分時資為抵償之標的。且受刑人現
    於監所執行徒刑，日常膳宿均由監所提供，如有醫療必要，
    亦由監獄提供必要之醫治，執行檢察官每月已保留3,000元
    予受刑人作為生活所需費用，若有多餘部分始執行扣繳，顯
    已考量並酌留受刑人日常生活所需之金錢，無使其生活陷入
    困頓之虞。受刑人徒以保管金非聲請人之工作所得，不得為
    檢察官執行沒收裁判之執行標的，尚有誤會。本案執行檢察
    官所為之執行指揮，並無凌駕於法律之授權、違反公平合理
    、或未兼顧公共利益與人民權益維護，亦無逾越達成執行目
    的所必要限度之情形，應無不當。本件聲明異議人對上揭執
    行處分聲明異議為無理由，應予駁回。　
五、據上論斷，應依刑事訴訟法第486條，裁定如主文。　　
中　　華　　民　　國　　111 　年　　12　　月　　7   　日
                  刑事第四庭法　官　李辛茹
以上正本證明與原本無異。
對於本件裁定如有不服，應於收受送達後5 日內，向本院提出抗
告書狀，敘述抗告之理由，抗告於臺灣高等法院。
中　　華　　民　　國　　111 　年　　12　　月　　7 　　日
                            書記官  李品慧